ACORDAO-COMPLETO-2409965

ACÓRDÃO 5689/2020 ATA 16/2020 - SEGUNDA CÂMARA

VISTOS, relatados e discutidos estes autos que tratam de atos de pensão civil concedidas pelo Núcleo Estadual do Ministério da Saúde no Estado de Minas Gerais;
	ACORDAM os Ministros do Tribunal de Contas da União, reunidos em sessão da Segunda Câmara, diante das razões expostas pelo Relator, com fundamento no art. 71, inciso III, da Constituição Federal e nos arts. 1º, inciso V, 39, inciso II, e 45 da Lei 8.443/1992, em:
	9.1. considerar ilegais e negar o registro dos atos de pensão civil instituídos por Nice Cotias Vilas Boas e Raimundo Gomes;
	9.2. dispensar o ressarcimento das quantias indevidamente recebidas, em boa-fé, pelos interessados mencionados no item anterior, consoante o Enunciado 106 da Súmula de Jurisprudência deste Tribunal;
	9.3. considerar legais e determinar o registro dos demais atos de pensão civil presentes neste processo;
	9.4. determinar ao Núcleo Estadual do Ministério da Saúde no Estado de Minas Gerais que:
	9.4.1. faça cessar, no prazo de 15 (quinze) dias, contado a partir da ciência desta deliberação, o pagamento decorrente dos atos impugnados, sob pena de responsabilidade solidária da autoridade administrativa omissa, consoante disposto nos arts. 71, inciso IX, da Constituição Federal e 262 do Regimento Interno desta Corte;
	9.4.2. dê ciência desta deliberação aos srs. Carmem Lucia Cotias Vilas Boas, Arthur Gomes, Haroldo Gomes; Karolina Gomes e Raimunda Parreira Entreportes Gomes, alertando-os de que o efeito suspensivo proveniente da interposição de eventuais recursos, caso não providos, não os exime da devolução dos valores indevidamente percebidos após a notificação;
	9.4.3. envie a esta Corte de Contas, no prazo de 30 (trinta) dias, por cópia, comprovante de que os interessados mencionados no item anterior tiveram ciência desta deliberação; 
	9.5. dar ciência desta deliberação aos interessados e ao Núcleo Estadual do Ministério da Saúde no Estado de Minas Gerais.

Processo consolidado com sete atos de pensões civis deferidas pelo Núcleo Estadual do Ministério da Saúde no Estado de Minas Gerais. Os atos foram cadastrados e disponibilizados ao TCU por intermédio do Sistema de Apreciação e Registro de Atos de Admissão e Concessões (Sisac), na forma dos arts. 2º, caput e inciso III, e 4º, caput, da Instrução Normativa.

Segunda Câmara

3. Interessados/Responsáveis:
3.1. Interessados: Ana Rosa dos Santos Lima (XXX.721.376-XX); Ângela Maria da Silveira (XXX.587.096-XX); Arthur Gomes (XXX.745.356-XX); Astrogilda Vieira da Silva (XXX.282.876-XX); Bertônio Manoel Dias (XXX.517.906-XX); Carmem Lucia Cotias Vilas Boas (XXX.293.596-XX); Haroldo Gomes (XXX.745.266-XX); Karolina Gomes (XXX.745.186-XX); Raimunda Parreira Entreportes Gomes (XXX.778.526-XX); Tereza Ignácia Mathias (XXX.876.886-XX).

13.1. Ministros presentes: Ana Arraes (Presidente), Augusto Nardes, Aroldo Cedraz (Relator) e Raimundo Carreiro.
13.2. Ministro-Substituto presente: Marcos Bemquerer Costa.

ACORDAO-COMPLETO-2453695

Acórdão 1651/2021 - Segunda Câmara

Raimunda Pereira Enterportes Gomes

Carmén Lúcia Cotias Vilas Boas representada por Ana Lúcia Cotias Vilas Boas

AROLDO CEDRAZ

Trata-se de processo consolidado com sete atos de pensões civis deferidas pelo Núcleo Estadual do Ministério da Saúde no Estado de Minas Gerais. Os atos foram cadastrados e disponibilizados ao TCU por intermédio do Sistema de Apreciação e Registro de Atos de Admissão e Concessões (Sisac) , na forma dos arts. 2º, caput e inciso III, e 4º, caput, da Instrução Normativa.
Na sua análise, da Secretaria de Fiscalização de Pessoal (Sefip) propôs considerar legais dos atos avaliados e determinar o registro de concessão de pensão civil integrantes deste processo, com fundamento nos arts. 71, inciso III, da Constituição Federal, 1º, inciso V, e 39, inciso II, da Lei 8.443/1992 e 260, § 1º, do Regimento Interno do Tribunal de Contas da União. Transcrevo a seguir parte do relatório lançado à peça 10, e que contou com a anuência do Diretor (peça 11) :
"4. As críticas também consideram os registros do Sistema Integrado de Administração de Recursos Humanos (Siape) . O Siape disponibiliza informações atualizadas sobre as parcelas que integram os benefícios, diferentemente, portanto, do Sisac, que informa as parcelas no momento do registro do ato. Essa confrontação com o Siape fornece uma visão atual e verdadeira da situação, o que permite descaracterizar irregularidades e inconsistências que, embora constantes do Sisac, já foram corrigidas. 
5. Além da crítica automatizada, há verificação humana adicional no caso de haver alertas do sistema ou informações não formatadas, como esclarecimentos do gestor ou do controle interno. Exame das constatações 
6. O conjunto das verificações a que os atos foram submetidos encontra-se discriminado em detalhes nas páginas que precedem esta instrução. Não foi constatada qualquer irregularidade."
O Ministério Público junto ao TCU, por sua vez, divergiu quanto ao encaminhamento de parte dos atos de pensão civil em parecer que transcrevo a seguir:
"Trata-se de processo consolidado com sete atos de pensões civis deferidas pelo Núcleo Estadual do Ministério da Saúde no Estado de Minas Gerais, com pareceres pela legalidade emitidos pelo controle interno e pela Secretaria de Fiscalização de Pessoal - Sefip.
Os servidores Nice Cotias Vilas Boas (peça 5) e Raimundo Gomes (peça 7) ingressaram no serviço público em datas anteriores à promulgação da Emenda Constitucional 41/2003 e foram aposentados por invalidez, respectivamente, em 6/11/1974 e 13/10/1981.
Instituíram pensões em favor dos seus beneficiários em 2013, ocasião em que já vigorava Emenda Constitucional 70/2012, que acrescentou à EC 41/2003 o art. 6º-A e seu parágrafo único, in verbis:
Art. 6º-A. O servidor da União, dos Estados, do Distrito Federal e dos Municípios, incluídas suas autarquias e fundações, que tenha ingressado no serviço público até a data de publicação desta Emenda Constitucional e que tenha se aposentado ou venha a se aposentar por invalidez permanente, com fundamento no inciso I do § 1º do art. 40 da Constituição Federal, tem direito a proventos de aposentadoria calculados com base na remuneração do cargo efetivo em que se der a aposentadoria, na forma da lei, não sendo aplicáveis as disposições constantes dos §§ 3º, 8º e 17 do art. 40 da Constituição Federal.
Parágrafo único. Aplica-se ao valor dos proventos de aposentadorias concedidas com base no caput o disposto no art. 7º desta Emenda Constitucional, observando-se igual critério de revisão às pensões derivadas dos proventos desses servidores.
Assim, os benefícios deveriam observar o critério da paridade, no entanto, os seus valores estão sendo reajustados incorretamente pelos índices previdenciários, conforme se observa das informações obtidas do sistema Siape (peça 10, p. 4 e 5) :
Tipo de pensão: 54-LEI 8.112/1990 - EC 41/2003 - LEI 10.887/2004.
Esta Corte de Contas, ao apreciar a representação acerca do 'estudo sobre a existência ou não de paridade com a remuneração do servidor ativo das pensões decorrentes de aposentadorias concedidas anteriormente à Emenda Constitucional - EC 41/2003, bem assim daquelas decorrentes das aposentadorias concedidas com base no art. 3º da mencionada emenda constitucional', prolatou o Acórdão 2553/2013-TCU-Plenário, que decidiu, entre outras medidas, formular as seguintes orientações às unidades jurisdicionadas:
9.2. orientar os órgãos e entidades da Administração Pública Federal a observar as seguintes diretrizes na concessão de pensão:
 (...) 
9.2.3. constituem exceção à regra e continuam gozando do benefício de paridade (regra de exceção a partir da edição da Emenda Constitucional 41/2003) as pensões civis originadas por óbitos ocorridos a partir de 1º/1/2004 e que sejam decorrentes de:
 (...) 
9.2.3.2. aposentadorias por invalidez, para servidores que tenham ingressado no serviço público até 31/12/2003, com base no parágrafo único do art. 6.º-A da Emenda Constitucional 41/2003, incluído pela Emenda Constitucional 70/2012, observados os efeitos financeiros estipulados no art. 2º da EC 70/2012;
Transcreve-se, por oportuno, o voto condutor do Acórdão 6530/2014-TCU-Primeira Câmara, que tratou de caso semelhante:
5. Verifica-se que o ato de concessão em tela foi editado quando já se encontravam em vigência o art. 6º-A e seu parágrafo único, acrescidos à EC nº 41/2003 pela EC 70/2012, (...) 
6. Dessa forma, entendo que não é o caso de somente expedir determinação para que o órgão reveja a forma de atualização do benefício recebido pelo pensionista, mas de considerar o ato ilegal, de modo que seja enviado, via Sisac, novo ato devidamente corrigido relativamente ao seu fundamento legal, com indicação expressa da garantia da paridade entre os proventos da pensão e a remuneração do cargo que a instituidora inválida ocupava quando em atividade.
Nos casos vertentes, as pensões civis não incluem, em seus fundamentos, a EC 70/2012, vigente nas datas das concessões dos benefícios, nem são reajustadas pela regra da paridade. Em consonância com as decisões supracitadas, as concessões devem ser consideradas ilegais.
Na edição dos atos de alteração, com base na EC 70/2012, caso o valor dos proventos supere o teto dos benefícios do RGPS, a origem deverá observar as diretrizes fixadas pelo Tribunal de Contas da União para o recálculo da parcela redutora, sempre que houver mudanças na remuneração que serve de base de cálculo da pensão, nos termos do Acórdão 1293/2018-TCU-Plenário, cujo sumário dispõe o seguinte:
IRREGULARIDADE NOS CRITÉRIOS DE CÁLCULO DAS PENSÕES COM PARIDADE CONCEDIDAS A PARTIR DE 20/2/2004. EQUÍVOCO NA APLICAÇÃO DO REDUTOR ESTABELECIDO NO ART. 40, § 7º, INCISOS I E II, DA CONSTITUIÇÃO FEDERAL E REGULAMENTADO PELA LEI 10.887/2004.
- Nas concessões de pensões civis com paridade concedidas a partir de 20/2/2004, o redutor previsto na Lei 10.887/2004 deve ser recalculado sempre que houver reajuste nos benefícios do Regime Geral de Previdência Social ou na remuneração do cargo do instituidor da pensão, incluindo parcelas remuneratórias criadas após a concessão da pensão que sejam extensíveis aos pensionistas, em respeito ao estabelecido no art. 40, § 7º, incisos I e II, da Constituição Federal, c/c o princípio da isonomia.
Os atos foram encaminhados em 2019, de modo que podem ser apreciados por este Tribunal, pois não houve o decurso do prazo decadencial previsto pelo Supremo Tribunal Federal, no âmbito do RE 636.553.
Ante o exposto, o Ministério Público de Contas manifesta-se pela ilegalidade das pensões instituídas por Nice Cotias Vilas Boas (peça 5) e Raimundo Gomes (peça 7) e sugere determinar à unidade jurisdicionada que promova a revisão destas concessões, em observância ao art. 2º da EC 70/2012 e aos Acórdãos 2.553/2013 e 1.293/2018, ambos do Plenário, e encaminhe os novos atos, via e-Pessoal, para oportuna apreciação por este Tribunal.
Quanto às demais pensões civis, aquiesce à proposta oferecida nos autos pela unidade técnica."
É o Relatório.

não há.

Procurador Júlio Marcelo de Oliveira.

PESSOAL. PENSÃO CIVIL. BENEFÍCIO DE APOSENTADORIA POR INVALIDEZ. PENSIONISTAS COM DIREITO À PARIDADE. BENEFÍCIO CALCULADO PELOS ÍNDICES PREVIDENCIÁRIOS. ILEGALIDADE DESSAS CONCESSÕES. NEGATIVA DE REGISTRO. LEGALIDADE DOS DEMAIS ATOS. DETERMINAÇÕES.

PENSÃO CIVIL (PCIV)

Secretaria de Fiscalização de Pessoal (Sefip).

Cuida-se de processo versando sobre sete atos de pensões civis concedidas pelo Núcleo Estadual do Ministério da Saúde no Estado de Minas Gerais.
2. 	A Secretaria de Fiscalização de Pessoal (Sefip) , em instrução automatizada, propugna pelo registro dos atos (peças 10 e 11) .
3. 	O Ministério Público junto ao TCU dissente, consoante parecer de peça 12, da unidade técnica quanto aos atos instituídos por Nice Cotias Vilas Boas (peça 5) e por Raimundo Gomes (peça 7) , ante a concessão de benefícios com valores que estão sendo reajustados incorretamente pelos índices previdenciários.
4. 	Data máxima vênia à instrução da unidade técnica, aquiesço ao entendimento exarado pelo Parquet, sem prejuízo de tecer breves considerações a seguir.
5. 	De fato, os benefícios instituídos por Nice Cotias Vilas Boas e por Raimundo Gomes se deram em 2013, período que já estava em vigor a Emenda Constitucional 70/2012. A referida emenda determinava que as pensões derivadas de proventos de servidores seriam calculadas com base na remuneração do cargo efetivo em que se deu a aposentadoria de seu instituidor.
6. 	Ademais, conforme o Acórdão 2553/2013-TCU-Plenário, as pensões civis originadas por óbitos ocorridos a partir de 1º/1/2004 e que o instituidor do benefício tenha ingressado no serviço público até 31/12/2003, gozam do benefício de paridade como é o caso em questão.
7. 	À vista disso, o Parquet observou que os benefícios em questão não observam o critério da paridade devido e sofrem reajustes incorretos pelos índices previdenciários, conforme se verifica no fundamento legal dos atos no Sisac. Desse modo, os atos devem ser considerados ilegais, com a consequente recusa de seus registros (v.g. Acórdão 12139/2018-TCU-Segunda Câmara, relator Ministro Jose Mucio Monteiro, Acórdão 9205/2017-TCU-Segunda Câmara, relator Ministro André de Carvalho e Acórdão 717/2016-TCU-Plenário, relator Ministro Vital do Rêgo) .
8. 	Quanto aos posteriores atos de alteração de pensão civil instituídas pelos Srs. Raimundo Gomes e Nice Cotias Vilas Boas, também anuo ao posicionamento do MPTCU, que transcrevo a seguir, in verbis:
"Na edição do ato de alteração, com base na EC 70/2012, caso o valor dos proventos supere o teto dos benefícios do RGPS, a origem deverá observar as diretrizes fixadas pelo Tribunal de Contas da União para o recálculo da parcela redutora, sempre que houver mudanças na remuneração que serve de base de cálculo da pensão, nos termos do Acórdão 1293/2018-TCU-Plenário, cujo sumário dispõe o seguinte:
IRREGULARIDADE NOS CRITÉRIOS DE CÁLCULO DAS PENSÕES COM PARIDADE CONCEDIDAS A PARTIR DE 20/2/2004. EQUÍVOCO NA APLICAÇÃO DO REDUTOR ESTABELECIDO NO ART. 40, § 7º, INCISOS I E II, DA CONSTITUIÇÃO FEDERAL E REGULAMENTADO PELA LEI 10.887/2004.
- Nas concessões de pensões civis com paridade concedidas a partir de 20/2/2004, o redutor previsto na Lei 10.887/2004 deve ser recalculado sempre que houver reajuste nos benefícios do Regime Geral de Previdência Social ou na remuneração do cargo do instituidor da pensão, incluindo parcelas remuneratórias criadas após a concessão da pensão que sejam extensíveis aos pensionistas, em respeito ao estabelecido no art. 40, § 7º, incisos I e II, da Constituição Federal, c/c o princípio da isonomia."
9.	Ressalto que os atos que ora se consideram ilegais ingressaram nesta Casa em 2019, sendo desnecessária a oitiva prévia dos interessados, na forma do entendimento firmado no Acórdão 587/2011-TCU-Plenário. Também não houve o decurso do prazo decadencial previsto pelo Supremo Tribunal Federal, no âmbito do RE 636.553.
10. 	Quanto aos demais atos, acompanho a instrução da unidade técnica e do MPTCU pela legalidade.
	Ante o exposto, VOTO por que o Tribunal adote a minuta de Acórdão que ora submeto à apreciação deste Colegiado.
TCU, Sala das Sessões Ministro Luciano Brandão Alves de Souza, em 26 de maio de 2020.
AROLDO CEDRAZ 
Relator